臺灣士林地方法院民事裁定　九十年度訴字第一一四七號
　　原　　　告　　中興商業銀行股份有限公司
　　法定代理人　　何文雄
　　　　　　　　　　　　　　　.
　　複 代理 人　　乙○○
　　法定代理人　　丙○○
　　訴訟代理人　　丁○○○
右當事人間分配表異議之訴事件，本院裁定如左：
    主      文
原告之訴駁回。
訴訟費用由原告負擔。
    事      實
甲、原告方面：
一、聲明：請求判決臺灣士林地方法院民事執行處八十八年度執字第二六二號拍賣抵
    押物強制執行事件（下稱「系爭執行事件」）金額計算書分配表（下稱「系爭分
    配表」）所列被告之債權原本新臺幣（下同）八千五百萬元暨其債權分配金額三
    百三十三萬六千七百五十四元部分，應予剔除，並將其剔除之金額改為分配予原
    告。
二、陳述：
  (一)按債權人或債務人對於分配表所載各債權人之債權或分配金額有不同意者，應於
    分配期日一日前，向執行法院提出書狀聲明異議。異議未終結者，為異議之債權
    人或債務人，得向執行法院對為反對陳述之債權人或債務人提起分配表異議之訴
    ，強制執行法第三十九條第一項、第四十一條第一項定有明文。原告對於鈞院系
    爭執行事件所製作系爭分配表所列之被告債權原本暨分配金額有所異議，並對被
    告主張之法定抵押權、承攬債權及分配之金額予以否認，爰依前揭規定提起本訴
    ，合先說明。
  (二)原告否認被告對訴外人興橋建設股份有限公司（下稱「興橋公司」）之法定抵押
    權暨其擔保之承攬債權存在，被告於另案臺灣高等法院九十年上字第六三號事件
    雖舉其與興橋公司之合約書、臺灣板橋地方法院八十八年度促字第二七二九八號
    支付命令為證，惟查：
    1.前揭支付命令雖經確定，然原告對其實質上之真正有所爭執，且對被告執該支
      付命令主張全部八千五百萬元為法定抵押權擔保之本件執行標的物建物之承攬
      債權亦有爭執，依法即應由被告就此負舉證責任。
    2.蓋據被告於高院另案主張工程款總數五億餘元及其合約書第四條所載四億五千
      萬元皆有不符，與被告提出之發票金額，亦有不合，則其工程款總額若干即有
      疑竇；況被告自承民國八十五年已陸續完工，卻遲至八十八年五月十五日才向
      法院聲請支付命令，興橋公司本可以被告請求罹於時效抗辯，卻捨此而不為，
      顯違常理，故其八千五百萬元之計算根據為何？是否全係本件法定抵押權擔保
      之承攬債權即有疑問，被告就此應舉證以實其說。
  (三)退萬步言之，被告對系爭執行標的物建物部分之法定抵押權所擔保之承攬債權數
    額，亦絕非被告主張之八千五百萬元：
    1.按一建築物區分為數部分，而各得獨立為所有權之客體者，則各該獨立之區分
      建築物為獨立之不動產。因此承攬人工作之建築物倘可區分為數個獨立之不動
      產者，應就各該獨立之不動產因承攬關係所生之債權，分別發生民法第五百十
      三條所定之法定抵押權，最高法院七十九年度臺上字第九七八、一四六一號判
      決亦有明文。被告承攬之「靜修豪門」建案亦屬可區分為數獨立不動產之情形
      ，依前揭最高法院判決要旨，被告所主張之法定抵押權債權額，自應就各該獨
      立不動產因承攬關係所生之債權，各個分別計算確定，惟被告並未因承攬本件
      執行標的物建物所生之債權，提出計算方法及數額，竟以「靜修豪門」全案之
      工程款八千五百萬元債權總額「全數」主張係本件執行事件執行標的物建物之
      法定抵押權所擔保之債權數額，顯有未合。
    2.被告未提出詳細單據舉證證明八千五百萬元款項係為承攬本件執行事件標的物
      建物之承攬關係所生之債務。
  (四)再依被告所提其與興橋公司之合約書觀之，興橋公司曾將系爭工程發包予另一「
    聯怡營造有限公司」，且建照核發日期為八十二年四月十七日，被告係八十三年
    九月一日承攬該建案，顯見其承攬之工程尚非「全部」，被告自不得就其工程承
    攬款「全部」主張為債權原本。
  (五)被告已拋棄法定抵押權，自不得再予主張：
    1.被告已出具法定抵押權拋棄書，不得再予主張法定抵押權。被告雖否認該拋棄
      書之真正，惟查：
      (1)興橋公司於八十三年二月七日及同年三月十一日共向原告借款五千萬元，為
        期二年，並以土地為原告設定第一順位抵押權擔保，八十五年初借貸期限屆
        期，興橋公司欲予展期，原告即要求須有被告拋棄法定抵押權書面以為展期
        撥貸之條件，嗣經由興橋公司取得被告具名之系爭拋棄書及印鑑證明書，原
        告方允興橋公司展期所請。苟原告未接到被告署名之拋棄書暨其印鑑證明書
        證明拋棄書之真正（以肉眼比對拋棄書上被告印文與印鑑證明印文相同，難
        查其異），原告直接逕對興橋公司行使第一順位抵押權即可，並無債權難保
        情事，可見原告無造假必要及動機。
      (2)再者，上開被告印鑑證明書之印鑑章經內政部警政署刑事警察局九十年十一
        月二十八日、九十一年六月二十六日兩度鑑定確為真實，倘非被告係為法定
        抵押權拋棄書而出具，兩造間並無何其他法律關係，原告斷不可能也無機會
        持有該印鑑證明書，可見上開拋棄書應係由被告出具無疑，此亦有當時之經
        辦人員即證人林建宏於高院另案證稱確有由興橋公司處收到系爭拋棄書及印
        鑑證明書證詞可稽。
      (3)況先前於八十四年九月間，被告亦出具拋棄書予興橋公司之貸款銀行合作金
        庫，足見被告確係因興橋公司之故出具法定抵押權拋棄書。
      (4)原告持有之被告八十四年十一月十五日印鑑證明書及其印文之真正，業經鑑
        定，被告並不爭執，且由肉眼比對該印鑑證明上之印文與系爭八十五年二月
        十三日拋棄書被告之印文極為相同，印鑑證明日期亦未逾三個月，前述印鑑
        證明及拋棄書雖由興橋公司交予原告，惟依客觀情形判斷，確易使人確信係
        由被告出具，而被告與興橋公司內部關係如何，實非原告等外人所得知曉，
        被告自應負本人之責。
      (5)鑑定報告雖謂該拋棄書印文與被告印鑑證明及印鑑章、合約書不符，然一公
        司同時有數套不同印章所在多有，在社會上極為普遍，被告於系爭執行事件
        、支付命令、本件訴訟進行所使用之印章即有數個，難謂其等與印鑑章不符
        即謂為假。
    2.被告之拋棄法定抵押權已生拋棄效力，不得再予主張，否則即有違誠信原則：
      (1)被告以：「相對」拋棄係指抵押權人為抵押人之特定無擔保債權人之利益，
        拋棄其優先受償之利益，「絕對」拋棄則指抵押權人為消滅抵押權之意思，
        放棄其抵押權而言為由，認其於八十四年九月間既因興橋公司之需而向訴外
        人臺灣省合作金庫出具法定抵押權拋棄書，該拋棄屬「相對」拋棄，而其效
        力未及原告云云；惟臺灣省合作金庫於八十四年間尚非「無擔保債權人」，
        故與前述所指「相對」拋棄要件不符；再者，被告既於八十四年間向有擔保
        債權人臺灣省合作金庫（非第一順位抵押權人）拋棄法定抵押權，對於有擔
        保之第一順位抵押權人原告，焉有不生拋棄之理？否則伊對合作金庫之拋棄
        又有何實益？準此，被告於八十四年九月間對臺灣省合作金庫之「拋棄」應
        為絕對拋棄，其為拋棄之意思表示即生消滅其權利之效果。
      (2)依最高法院八十六年度臺上字第一ＯＯ七號判決，似認法定抵押權一經拋棄
        即不存在。
      (3)被告既已表示拋棄法定抵押權，足引起原告之正當信任認被告已不欲行使之
        ，進而為允准興橋公司所請，若謂因被告未為法定抵押權拋棄之登記，該拋
        棄不生效力，被告復得借屍還魂行使其法定抵押權，顯已對交易安全有所影
        響，自有違誠信原則，其法定抵押權應歸於消滅。
  (六)再據最高法院七十六年度臺抗字第一四三號民事裁定要旨：「民法第五百十三條
    所規定之法定抵押權，固於其承攬之工作完成並所擔保之債權發生時，即有效成
    立，不以登記為生效要件，惟此項抵押權並無如一般設定抵押權之有登記資料足
    資依據，故如法定抵押權人行使其權利聲請法院裁定准許拍賣抵押物，而抵押物
    所有權人對於其法定抵押權之存在有爭執時，即應另行訴請確認其法定抵押權存
    在，否則不能認其拍賣抵押物之聲請為有理由。」另同院八十四年度臺抗字第六
    一四號裁定亦同要旨。準此，本件原告既對被告之法定抵押權有所爭執，依前開
    最高法院裁定旨意，即應由被告另行提起確認之訴以資解決才是，蓋法定抵押權
    既無登記之資料足資依據，為保障交易之安全及利益，實不得不作此解釋及適用
    ，故鈞院系爭執行事件未慮及此，率爾僅憑支付命令即遽為被告法定抵押權之認
    定及製作系爭分配表，依前述最高法院民事裁定意旨，即難謂合。為此，請判決
    如訴之聲明所載，以維權益。
三、證據：提出被告出具之法定抵押權拋棄書影本、被告之印鑑證明書影本、被告出
    具予臺灣省合作金庫之法定抵押權拋棄書影本、被告聲請支寸命令之資料影本、
    靜修豪門建照影本、原告批覆書及補充報告、對興橋公司授信查詢單影本、證人
    林建宏於高院另案之證詞筆錄影本各一份、內政部警政署刑事警察局鑑驗報告影
    本二份，並聲請調閱系爭執行事件全部卷證。
乙、被告方面：
一、聲明：駁回原告之訴。
二、陳述：
  (一)被告係於八十三年九月一日與興橋建設股份有限公司訂立工程合約書，承攬該公
    司在臺北市○○區○○段三小段七四五至八三八等四十五筆土地之地上十三層地
    下一層之全部起造工程，總工程款四億五千萬元，於八十五年十二月竣工，使用
    執照明載被告為該工程之營造廠，該公司積欠被告工程款八千五百萬元，亦有統
    一發票、支付命令、確定證明書可證，被告既為營造該建物之承攬人，依民法第
    五百十三條第一項之規定，就該公司所欠承攬報酬當然擁有法定抵押權，上開使
    用執照及支付命令均為公文書，依民事訴訟法第三百五十五條第一項之規定，應
    推定為真正。
  (二)按「私文書應由舉證人證其真正；但他造於其真正無爭執者，不在此限。」民事
    訴訟法第三百五十七條定有明文。系爭由原告所提出之「法定抵押權拋棄書」，
    經法務部調查局鑑定結果，被告公司及負責人之印文，與經濟部商業司核發之印
    鑑證明書上被告之公司、負責人印文，並不相同，此有法務部調查局八十九年六
    月九日（八九）陸(二)字第八九０四一０一０號鑑定通知書在卷可稽。鈞院依原告
    之聲請訊問證人林建宏於臺灣高等法院九十年上字第六三號事件僅證稱伊由興橋
    公司處收到拋棄書及印鑑證明書，並未證述該拋棄書確係被告所提出，經該事件
    承審法官再將被告之大小印章原物併送鑑定，其鑑定結果仍為相同，原告未能依
    上開規定所舉證證明該拋棄書為真正，自不能依據該拋棄書而主張剔除被告之債
    權，要無疑義。
  (三)被告係向興橋公司承攬該建物之「全部」起造工程，總價為五億餘元，該公司未
    全數清償，積欠尾款八千五百萬元，不僅有工程契約及發票可證，亦有已確定之
    支付命令在卷可稽，茍非真實，興橋公司焉有可能製發不實之統一發票且對支付
    命令不為異議？原告如主張該債權有何不實，自應負舉證責任，不能僅以空言否
    認該債權之真實。
  (四)被告係就該工程之全部而為起造，並非僅就其中數個獨立之不動產而為承攬，自
    得就尚未受償之八千五百萬元承攬債權，對全部不動產實行法定抵押權，無從加
    以分割，原告主張被告應對各個獨立之不動產分割主張債權，顯有誤會。再者，
    抵押權之拋棄，有「相對」拋棄與「絕對」拋棄之分，「相對」拋棄係指抵押權
    人為抵押人之「特定」無擔保債權人之利益，拋棄其優先受償之利益，「絕對」
    拋棄則指抵押權人為消滅抵押權之意思，放棄其抵押權而言（敬請參照謝在權所
    著民法物權論（下冊）第七十九及八十頁，附件一），無論係相對或絕對之拋棄
    ，因涉及物權之變動，依民法第七百五十八條、第七百五十九條之規定，均應經
    登記後始生效力。系爭「法定抵押權拋棄書」，依其書寫之方式，係特定以「臺
    灣省合作金庫」，為拋棄之對象，並非對抵押人聲明放棄所有抵押權之內容，顯
    係「相對」之拋棄，並非抵押權「絕對」之拋棄，復未經登記，自無抵押權「絕
    對」拋棄之效力可言。
  (五)原告實行本件法定抵押權，抵押物所有權人並無異議，雙方亦無任何爭執，被告
    自無訴請確認法定抵押權存在之必要，原告對分配表中擁有執行名義之被告之債
    權分配有異議，依強制執行法第四十一條第一項之規定，自應由原告提起分配表
    異議之訴，原告指摘執行法院准許被告參與分配於法不合，實屬無理由。
  (六)查系爭「法定抵押權拋棄書」上之印文與被告之印章、印鑑證明書、被告與興橋
    公司所立工程合約上之印文均不相符合，業據刑事警察局二度鑑驗屬實，有九十
    一年六月二十六日刑鑑字第一六０五三三號鑑驗通知書可稽，足證系爭拋棄書確
    非被告所出具，殊無疑義。
  (七)一般建照上所載工程造價均係根據主管機關內政部所規定之造價而記載，有各地
    區之工程造價標準表可稽，主管機關所以會規定工程造價，又係基於行政管理之
    需要，例如違規時科處罰鍰，即以工程造價之數額而定其罰鍰之數額，甚至建築
    師收取設計費亦係依據「工程造價」而依一定比例收取，故「工程造價」並非工
    程之實際造價，係依主管機關之規定而計算出來之數額，與工程承攬合約數額不
    同，實為普遍之現象，依卷附授信批覆書所載，原告亦認為該建造案全部銷售金
    額約二十億元，則系爭合約書上所載工程款四億五千萬元，顯屬相當。至於被告
    於聲請支付命令時提出之發票金額為一億三千萬元，乃興橋公司業已給付部分工
    程款，被告自不可能會以相當於全部工程款之統一發票聲請支付命令，而該公司
    最後僅積欠八千五百萬元，被告當然只能聲請命令給付此數額，如有虛構情事，
    被告大可聲請命令給付一億三千萬元，怎會只聲請八千五百萬元？實亦足證該聲
    請數額必為真正。至於該公司未主張時效抗辯，或係該公司心知積欠被告該工程
    款無訛，自知理虧而不願主張，或單純係該公司負責人法律常識不足所致，為被
    告所不知，非必有違常理。該支付命令既已確定，即與確定判決效力相同，於被
    告與興橋公司已屬確定之債權、債務關係，原告提起分配表異議之訴予以否認，
    自應由原告就之負舉證責任，焉能倒置舉證責任，要求被告證明其為真正？
  (八)按系爭大廈係興橋公司斥資建造，該公司即係原始起造人，且原告亦自認該建物
    係興橋公司與地主合建，亦證該公司對建物有原始起造之關係，蓋建商與地主合
    建，一向均係建商出資興建，地主出地，雙方再分配成屋，建物既係建商斥資興
    建，建商自因原始起造之法律關係而擁有建物之所有權。
  (九)原告是否曾要求興橋公司出具被告拋棄法定抵押權授權書面，為被告所不知，「
    縱」有其事，亦係原告與興橋公司間之事，原告顯未向被告要求出具該書面。至
    於原告所呈印鑑證明書，僅能證明原告持有該文書，並不能證明系爭拋棄書為真
    正，否則兩種文書之印文豈會不同？被告雖亦有便章存在，惟事涉重要文件，均
    係以印鑑章為之，一如系爭工程合約及致合作金庫之法定抵押權拋棄書，其印文
    均屬相同，而系爭拋棄書上之印文既非被告之印鑑章蓋成，更非被告之便章所蓋
    成。
  (十)興橋公司最早雖有將系爭工程發包予「聯怡營造有限公司」，惟該營造公司僅將
    地基以鐵板圍起，甫開挖地基之程度（連地基也未挖妥），即告退出，被告所承
    攬工程自仍為該建物之全部，此由觀諸工程合約總價款高達四億五千萬元，工程
    內容為全部大廈且合約第二條末尾加註該營造公司僅收過定金，即可得知，被告
    自係就系爭建物之全部擁有法定抵押權。
  (十一)最高法院七十六年台抗字第一四三號民事裁定意旨係指抵押物所有權人對法定抵
    押權之存在有爭執時，應另行訴請確認法定抵押權存在。本件強制執行事件，抵
    押物所有權人並未對被告之法定抵押權有所爭執，且被告係已有執行名義之債權
    人，鈞院執行處且已製作分配表，原告自應依強制執行法第四十一條第一項之規
    定提起分配表異議之訴以為解決，殊無再由被告另行提起確認有法定抵押權存在
    之訴之必要。
三、證據：提出工程合約書影本、使用執照影本、支付命令、確定證明書影本、臺灣
    高等法院民事判決書影本各一份、統一發票影本四張。
    理      由
一、本件原告起訴主張：訴外人邱旭櫻前曾提供其所有坐落臺北市○○區○○街一三
    二之五號十四樓建物（下稱「系爭執行標的」）為原告設定最高限額八百七十三
    萬元抵押權，以擔保其對原告所負之一切債務，嗣因邱旭櫻積欠原告借款本金六
    百九十三萬二千二百三十七元及利息、違約金未清償，原告乃向本院聲請拍賣抵
    押物裁定（八十七年度拍字第一六００號），並據以聲請強制執行，經本院民事
    執行處以系爭執行事件強制執行在案，被告則以其承攬興橋公司興建包括系爭執
    行標的在內之「靜修豪門」建物之營建工程，因興橋公司尚欠其八千五百萬元工
    程款迄未清償為由，聲請就系爭執行標的行使法定抵押權而參與分配，嗣於公告
    特別拍賣時，經第三人黃慶權以五百四十八萬元聲明承受系爭執行標的，本院民
    事執行處遂於九十年一月十七日製作系爭分配表，定於同年二月二十二日分配，
    並將被告所陳報八千五百萬元之法定抵押債權列入優先分配，且可分得三百三十
    三萬六千七百五十四元；惟因被告就「靜修豪門」建物，對興橋公司並無法定抵
    押權暨其擔保之承攬債權存在，縱有法定抵押權存在，被告就系爭執行標的之法
    定抵押權所擔保之承攬債權數額，亦絕非八千五百萬元，況被告已出具法定抵押
    權拋棄書，自不得再就系爭執行標的主張法定抵押權，被告自不得以八千五百萬
    元法定抵押債權列入分配表，並獲得分配三百三十三萬六千七百五十四元，原告
    乃於分配期日前之九十年二月十三日以書狀對系爭分配表聲明異議，並於九十年
    九月十二日提起本件分配表異議之訴，訴請將本院系爭執行事件所製作之系爭分
    配表中所列被告之債權原本八千五百萬元暨其債權分配金額三百三十三萬六千七
    百五十四元部分予以剔除，並將所剔除之分配金額改分配予原告等語。
二、按債權人或債務人對於分配表所載各債權人之債權或分配金額有不同意者，應於
    分配期日一日前，向執行法院提出書狀，聲明異議。如異議未終結者，為異議之
    債權人或債務人，得向執行法院對為反對陳述之債權人或債務人提起分配表異議
    之訴；聲明異議人未於分配期日起十日內向執行法院為起訴之證明者，視為撤回
    其異議之聲明；前項期間，於執行法院依聲明異議更正分配表送達後，債務人或
    有利害關係之他債權人有為反對陳述之情形，自聲明異議人受通知之日起算。此
    為民國八十五年十月九日修正公布之強制執行法第三十九條第一項、第四十一條
    第一項前段、第三項前段、第四項所分別明文規定。且聲明異議人如未於分配期
    日或受通知有反對更正分配表之陳述之日起十日內向執行法院為起訴之證明，既
    視為撤回其異議之聲明，該異議即不復存在，執行法院當然應依原定分配表實行
    分配，分配表異議之訴之受訴法院亦應以其訴為不合法，以裁定駁回之，以避免
    執行及訴訟程序之拖延（強制執行法第四十一條第三項修正理由參照）。又如強
    制執行程序中，債權人或債務人對於分配表聲明異議，其他債權人或債務人於分
    配期日未到場，執行法院未依聲明異議更正分配表，而將聲明異議狀對之為送達
    ，其他債權人或債務人就聲明異議為反對陳述者，聲明異議人對反對陳述之其他
    債權人或債務人提起分配表異議之訴，應類推適用強制執行法第四十一條第四項
    規定（最高法院八十七年度台上字第二八一九號判決參照）。
三、次按原告起訴不合程式或不備其他要件者，而依其性質不能補正者，法院應以裁
    定駁回之，民事訴訟法第二百四十九條第一項第六款定有明文。經查：本院民事
    執行處係於九十年一月十七日製作系爭分配表，定於同年二月二十二日分配，原
    告於分配期日前之同年二月十三日以書狀對系爭分配表聲明異議，債務人及其他
    債權人於分配期日則未到場，且本院民事執行處未依聲明異議更正分配表，而係
    於九十年六月六日將聲明異議狀送達予包括被告在內之其他債權人，並於同日通
    知原告應注意強制執行法第四十一條之規定（該通知已於同年月十五日送達予原
    告），被告嗣於同年月二十二日具狀對原告之聲明異議為反對之陳述，本院民事
    執行處又於同年八月六日檢附被告反對原告聲明異議之陳報狀通知原告，該通知
    並於同年八月十日送達予原告，有附於系爭執行事件卷內之送達證書可稽，經類
    推適用強制執行法第四十一條第四項之規定，原告應於受上開通知之日起十日內
    向執行法院為提起分配表異議之訴之證明，惟原告竟遲至九十年九月十二日始提
    起本件分配表異議之訴，並於同日向本院民事執行處為起訴之證明，亦經本院調
    取系爭執行事件全卷核閱無訛，顯已逾自其受上開通知之日即同年八月十日起十
    日之不變期間，則揆諸前揭規定及說明，應視為撤回其異議之聲明，該異議既不
    復存在，原告提起本件分配表異議之訴即不合法，且依其性質復無從命原告補正
    ，自應以裁定駁回之。
據上論結，依民事訴訟法第九十五條、第七十八條，裁定如主文。
中　　　華　　　民　　　國　　九十一　　年　　 十一 　　月　　 十四 　　日
                                    臺灣士林地方法院民事第二庭
~B法　　　官　張國勳
右為正本係照原本作成。
如對本裁定抗告須於判決送達後十日內向本院提出抗告狀。
中　　　華　　　民　　　國　　九十一　　年　　 十一　　 月　　 十五　　 日
~B法院書記官　林郁菁
